臺灣高等法院臺南分院民事判決　九十三年度上易字第一○六號
　　　上　訴　人　己○○
　　　　　　　　　　　　　　　.
　　　訴訟代理人　林金宗律師
　　　被　上訴人甲○○
　　　　　　　　乙○○
　　　　　　　　丙○○
　　　　　　　　丁○○
右當事人間請求侵權行為損害賠償事件，上訴人對臺灣臺南地方法院於中華民國九十
三年四月七日所為第一審判決（九十二年度訴字第一四九八號），提起上訴，本院（
言詞辯論終結期日：九十三年十月十九日）判決如左：
      主      文
原判決關於命上訴人給付部分，及該部分假執行之宣告，與命負擔訴訟費用部分均廢
棄。
右廢棄部分，被上訴人等在第一審之訴及假執行之聲請均駁回。
第一（確定部分除外）、二審訴訟費用由被上訴人【甲○○】負擔二分之一，餘由
被上訴人【乙○○】、【丙○○】、【丁○○】平均負擔。
      事實及理由
一、【程序事項】：本件被上訴人等經合法通知，均未於言詞辯論期日到場，亦未提
    出符合【民事訴訟法】第三百八十六條所列各款情形之具體事證，足認並無該條
    各款所列情形，爰依上訴人之聲請，由其一造辯論而為判決。
二、【被上訴人等主張之事實】：本件被上訴人等起訴主張：上訴人【己○○】以販
    賣雞蛋為業，每日須駕駛自用小貨車載運雞蛋予客人，係以駕車為附隨業務之人
    。於民國（下同）九十年十二月十四日下午二時十七分許，駕駛車牌號碼Ｃ九－
    四二一０號自用小貨車，欲前往高雄縣路竹鄉〈龍發堂〉載雞蛋，途經高雄縣湖
    內鄉○○路竹湖橋西往東方向之外側車道時，適有被上訴人【甲○○】騎乘車
    牌號碼ＯＩＳ－一二五號重型機車，後載其妻【吳劉杏】，亦沿前開路橋西往東
    方向之外側車道行駛。上訴人本應注意汽車行駛時，應注意車前狀況及兩車併行
    之間隔，並隨時採取必要之安全措施，以及超車時應於前車左側保持半公尺以上
    之間隔超過，而依當時之天候、光線、道路障礙等情況，並無不能注意之情形，
    竟疏未注意，於超越被上訴人【甲○○】所騎之機車時，以其自小貨車右後側
    車尾擦撞該機車之左側手把，使被上訴人【甲○○】與【吳劉杏】人車倒地，
    【吳劉杏】受有頭部外傷及顱內出血之傷害，經送醫急救數日後，於九十年十二
    月二十日死亡。被上訴人【甲○○】為被害人【吳劉杏】之配偶，被上訴人
    【乙○○】、【丙○○】、【丁○○】分別為被害人【吳劉杏】之兒子。因
    被害人【吳劉杏】死亡，被上訴人【甲○○】支出(一)【醫療費用】：新台幣（
    下同）六、一０五元；(二)【殯葬費】：四二六、０００元。被上訴人等四人復因
    被害人【吳劉杏】死亡而受有精神上之痛苦。為此，依〈侵權行為損害賠償之法
    律關係〉求為命上訴人賠償被上訴人【甲○○】一、三三二、一０五元｛即(一)
    【醫療費用】：六、一０五元；＋(二)【殯葬費】：四二六、０００元；＋(三)【精
    神慰撫金】：九００、０００元｝、賠償被上訴人【乙○○】、【丙○○】
    、【丁○○】各五十萬元｛即【精神慰撫金】｝及均自原審〔起訴狀〕繕本送
    達翌日起，按週年利率百分之五計算之利息之判決等語｛原審判命上訴人應給付
    被上訴人【甲○○】四二一、二六三元、應給付被上訴人【乙○○】、【
    丙○○】、【丁○○】各一八０、０００元，而駁回被上訴人等其餘之請求；
    上訴人就其敗訴部分提起上訴，被上訴人等就渠等敗訴部分並未聲明不服｝。
三、【上訴人抗辯之事實】：伊所駕駛之自用小貨車並未與被上訴人【甲○○】所
    騎乘之機車擦撞，並無故意或過失情事，應無賠償之責。何況，死者【吳劉杏】
    於車禍發生時並無配戴安全帽，被上訴人【甲○○】與死者均與有過失。原判
    決認上訴人應負百分之六十之過失責任，而死者【吳劉杏】應負百分之四十之過
    失責任，並基此而認關於(一)【醫療費用】、(二)【殯葬費】及(三)【精神慰撫金】之
    金額，上訴人已不爭執，然被上訴人等已具領強制汽車責任保險金一百四十萬五
    千三百八十五元，依【強制汽車責任保險法】第三十條規定，應視為加害人損害
    賠償金額之一部分，加害人於受賠償請求時得扣除之，但原判決並未扣除，又因
    被上訴人等所具領之強制汽車責任保險金額，已超過原判決所命上訴人應給付之
    金額，上訴人已無賠償責任等語，資為抗辯。
四、【被上訴人等主張之前開事實足以採信】：被上訴人等主張渠等分別為被害人【
    吳劉杏】之配偶及兒子，上訴人係以駕車為附隨業務之人，於九十年十二月十四
    日下午二時十七分許，駕駛車牌號碼Ｃ九－四二一０號自用小貨車，欲前往高雄
    縣路竹鄉〈龍發堂〉載雞蛋，途經高雄縣湖內鄉○○路竹湖橋西往東方向之外側
    車道時，適有被上訴人【甲○○】騎乘車牌號碼ＯＩＳ－一二五號重型機車，
    後載其妻【吳劉杏】，亦沿前開路橋西往東方向之外側車道行駛。上訴人本應注
    意汽車行駛時，應注意車前狀況及兩車併行之間隔，並隨時採取必要之安全措施
    ，以及超車時應於前車左側保持半公尺以上之間隔超過，而依當時之天候、光線
    、道路障礙等情況，並無不能注意之情形，竟疏未注意，於超越被上訴人【甲
    ○○】所騎之機車時，以其自小貨車右後側車尾擦撞該機車之左側手把，使被上
    訴人【甲○○】與【吳劉杏】人車倒地，【吳劉杏】受有頭部外傷及顱內出血
    之傷害，經送醫急救數日後，於九十年十二月二十日死亡之事實，已據渠等提出
    被繼承人吳劉杏之繼承系統表、戶籍謄本、〈台灣高雄地方法院〉｛下稱〈高雄
    地院〉｝及〈台灣高等法院高雄分院〉｛下稱〈高雄高分院〉｝刑事判決（均影
    本）為證｛參見原審九十二年度南調字第五八號卷第八－一０、一三－一八、二
    二頁；原審九十二年度訴字第一四九八號卷第六七－七一頁｝。且查上訴人【己
    ○○】係領有職業小客車駕駛執照之人，平日駕駛自小貨車載運雞蛋，販賣雞蛋
    為業，係以駕駛自小貨車載運雞蛋為其附隨業務。於九十年十二月十四日，駕駛
    後車斗上置有帆布車棚之車牌號碼Ｃ九－四二一０號白色自小貨車，欲前往高雄
    縣路竹鄉〈龍發堂〉載運雞蛋，於同日下午二時十七分許，沿高雄縣湖內鄉○○
    路往高雄縣阿蓮鄉方向行駛，途經高雄縣湖內鄉○○路竹湖橋，【己○○】小貨
    車行駛於竹湖橋外側車道，適有【甲○○】騎車牌號碼ＯＩＳ－一二五號重機車
    搭載其妻【吳劉杏】，同向在前行駛於竹湖橋上之外側車道上，【己○○】欲超
    越前方【甲○○】所騎之機車，本應注意汽車超車於超越時，應顯示左方向燈並
    於前車左側保持半公尺以上之間隔超過，行至安全距離後，再顯示右方向燈駛入
    原行路線，且當時之客觀情形，天候晴、日間自然光線、柏油路面乾燥無缺陷、
    無障礙物、視距良好，依其智識能力並無不能注意之情事，然因當時竹湖橋上恰
    有一部與【甲○○】所騎重機車同向併行之拖車行駛於內線道上，且該拖車之後
    輪又在【己○○】所駕之小貨車之左方，若小貨車往左駛入內側車道，將可能與
    當時行駛於內側車道之前開拖車相撞，【己○○】所駕駛之自用小貨車因無法直
    接駛入內側車道後再行超越【甲○○】之機車，猶冒然向前行駛並先略向左偏，
    從拖車右側與【甲○○】機車左側之竹湖橋上分道線間之空隙切入，並欲待超越
    【甲○○】機車後即再往右切回外側車道，惟因疏未注意小貨車須與右側【甲○
    ○】機車保持半公尺以上間隔距離，以供安全超越避免兩車擦碰，致其駕駛之自
    用小貨車切回外側車道時，該小貨車位於右後輪上方帆布車棚之帆布勾擦及【甲
    ○○】機車左側駕駛手把，使【甲○○】機車因而搖晃向右偏移，撞擊竹湖橋橋
    垣後反彈翻倒滑行於地，【甲○○】與【吳劉杏】雙雙自機車上跌落，【吳劉杏
    】並因而受有顱內出血、頭部外傷、左上肢及左下肢多處擦挫傷之傷害，經送醫
    急救，仍於九十年十二月二十日下午二時四十五分許不治死亡等情，有《道路交
    通事故調查報告表》、及《現場照片》、《勘驗筆錄》、《相驗屍體證明書》及
    《驗斷書》可稽｛參見〈台灣高雄地方法院檢察署〉（下稱〈高雄地檢署〉）九
    十年度相字第二一三四號相驗卷及〈高雄縣警察局湖內分局〉（下稱〈湖內警察
    分局〉）警訊卷附｝。按汽車超車於超越時，應顯示左方向燈並於前車左側保持
    半公尺以上之間隔超過，行至安全距離後，再顯示右方向燈駛入原行路線；行為
    時（即九十年五月三十日發布同年六月一日施行）【道路交通安全規則】第一百
    零一條第五款定有明文，蓋汽車在進行超車時，與前車左側保持半公尺以上之間
    隔，並行至足以切回原車道而不致於與被超越之車擦撞或妨礙被超越之車正常駕
    駛之安全距離後，始將車切回原車道，方能避免在超車時與被超越之車碰撞或有
    礙被超越之車之正常駕駛而肇生車禍事端，此為駕駛人所應注意並確實遵守之事
    項。而上訴人已考領有職業小客車駕駛執照，有《證號查詢汽車駕駛人表》可參
    ｛參見〈高雄地院〉九十一年度交訴字第九七號業務過失致死刑案卷第一七四頁
    ｝，對於上開超車之交通規則，理當知之甚詳，於駕車時自應注意上述規定並確
    實遵守之，且本件車禍係發生於下午二時十七分許，當時天候晴朗，日間自然光
    線充足，且現場係屬乾燥無缺陷、無障礙物之柏油路面，視距亦為良好等情，為
    前開《道路交通事故調查報告表》所載明，參酌上訴人當時之駕車狀況，亦無不
    能注意之情事，則其在駕駛該自用小貨車欲從被上訴人【甲○○】騎駛之重機
    車左側超車時，顯然疏於注意小貨車應與被超越之機車保持半公尺以上之間隔始
    能超過，且應行至安全距離後始得再右行切入原本行駛之外側車道，以避免二車
    發生擦撞或其他有礙於被上訴人【甲○○】機車正常駕駛行為之情形產生，即
    冒然在欠缺上開二項超車條件之情形下超車，方才發生小貨車在右行切入原本行
    駛之外側車道時，因既無保持半公尺以上之間隔，亦未保持足夠之安全距離之下
    ，位於該貨車右後輪上方帆布車棚之帆布勾擦及被上訴人【甲○○】機車左側
    駕駛手把，使該機車因而向右偏移而撞擊竹湖橋橋垣後反彈翻倒滑行於地，被害
    人【吳劉杏】因此自機車跌落並受傷後不治死亡，足認上訴人之駕駛行為顯有過
    失，且該過失與被害人【吳劉杏】死亡之結果間存有相當之因果關係，至為明顯
    。上訴人雖抗辯伊所駕駛之自用小貨車並未與被上訴人【甲○○】所騎乘之機
    車擦撞云云，自無可取，此為〈高雄地院〉及〈高雄高分院〉刑事庭所同認，因
    以上訴人係從事業務之人，因業務上之過失致人於死，而判處有期徒刑八月確定
    在案，有本院依職權調取之〈高雄地檢署〉九十一年度偵字第四二三二號〔含九
    十一年度偵字第五三二四號、九十三年度執字第三四九五號、九十年度相字第二
    一三四號、〈高雄地院〉九十一年度交訴字第九七號、〈高雄高分院〉九十二年
    度交上訴字第九九號、〈最高法院〉九十三年度台上字第一三０五號、〈湖內警
    察分局〉警訊及相驗〕業務過失致死刑案偵審全卷足憑，足認上訴人於本件車禍
    之發生，確有應負責之過失行為，而其過失行為與被害人【吳劉杏】之死亡間，
    復有相當因果關係存在。
五、【被上訴人等請求上訴人負侵權行為損害賠償責任，並非無據】：
（一）按因故意或過失不法侵害他人之權利者，負損害賠償責任；不法侵害他人致死
      者，對於支出醫療及增加生活上需要之費用或殯葬費之人，亦應負損害賠償責
      任；不法侵害他人致死者，被害人之父、母、子、女及配偶，雖非財產上之損
      害，亦得請求賠償相當之金額。【民法】第一百八十四條第一項前段、第一百
      九十二條第一項及第一百九十四條分別定有明文。查本件交通事故之發生，係
      因上訴人駕駛自用小貨車於前開橋上欲行超車時，疏未注意與右側被上訴人
      【甲○○】所騎重機車保持半公尺以上間隔距離，以供安全超越避免兩車擦碰
      ，致其駕駛之自用小貨車切回外側車道時，該小貨車位於右後輪上方帆布車棚
      之帆布勾擦及被上訴人【甲○○】機車左側駕駛手把，使【甲○○】附載其
      妻【吳劉杏】之機車因而搖晃向右偏移，撞擊竹湖橋橋垣後反彈翻倒滑行於地
      ，而雙雙自機車上跌落之過失行為所致，被害人【吳劉杏】因而不治死亡，且
      兩者間復有相當因果關係，被上訴人等分別為【吳劉杏】之配偶與兒子，渠等
      主張上訴人應負侵權行為損害賠償責任，依法核屬有據。
（二）被上訴人等於原審請求上訴人賠償之項目及金額，經原審調查結果認：
    (一)【原得請求之金額】：
    1.被上訴人【甲○○】部分：
      被上訴人【甲○○】原得請求之(一)【醫療費用】：六、一０五元；(二)【殯葬
      費】：九六、０００元；(三)【精神慰撫金】六００、０００元；合計：七０二
      、一０五元。
    2.被上訴人【乙○○】、【丙○○】、【丁○○】部分：
      被上訴人【乙○○】、【丙○○】、【丁○○】原得請求之【精神慰撫
      金】各為三十萬元。
    (二)【與有過失相抵後所得請求之金額】：
    1.被上訴人【甲○○】部分：因上訴人就本件車禍事故之發生僅應負百分之六
      十之過失責任，經過失相抵後，被上訴人【甲○○】所得請求之金額為四二
      一、二六三元｛即702,105×60%=421,263｝。
    2.被上訴人【乙○○】、【丙○○】、【丁○○】部分：經過失相抵後被
      上訴人【乙○○】、【丙○○】、【丁○○】所得請求之金額各為一八
      ０、０００元｛300,000×60%=180,000｝。
（三）然因被上訴人等就原審所認渠等所得請求上訴人賠償之右開項目及金額，均未
      聲明不服，而上訴人復表明對原審所認定之右開(一)【醫療費用】、(二)【殯葬費
      】及(三)【精神慰撫金】之金額，已不爭執，自無再予審酌之餘地。
六、【上訴人主張被上訴人等已具領強制汽車責任保險金額，依法應予扣除，為可採
    取】：本件兩造就原審所認被上訴人等所得請求賠償之項目及金額，既未聲明不
    服或已表示無爭執，茲僅就上訴人聲明不服部分（即被上訴人等已具領強制汽車
    責任保險金額，依法應予扣除）審論如下：按保險人依強制汽車責任保險法規定
    給付之保險金，視為加害人或被保險人損害賠償金額之一部分；加害人或被保險
    人受賠償請求時，得扣除之；又強制汽車責任保險法規定給付之保險金，死亡給
    付之受益人，為受害人之繼承人；【強制汽車責任保險法】第三十條及第十條第
    二款分別定有明文。查上訴人主張被上訴人等於本件交通事故發生後，已依法受
    領強制汽車責任保險金一百四十萬五千三百八十五元等情，並提出〈台灣土地銀
    行〉《入戶電匯申請書》（影本）為佐（參見本院卷第五四頁）。經本院向保險
    人〈友聯產物保險股份有限公司〉｛下稱〈友聯保險公司〉｝函查，該公司於本
    件交通事故發生後，確於九十一年二月二十五日賠付被上訴人【甲○○】醫療
    給付五、四一五元及死亡給付一、四００、０００元，合計一、四０五、四一五
    元，有該公司九十三年八月十日（93）友總車賠字第０六０九號函及所附之強制
    汽車責任保險理賠計算書（影本）在卷足憑（參見本院卷第七四－七五頁），而
    被上訴人等既不到場爭執，自屬實情，並應以〈友聯保險公司〉實際賠付之金額
    為準。則揆諸前揭條文規定，上訴人自得將被上訴人等所受領之上開強制汽車責
    任保險金，視為應給付賠償額之一部分，而予以扣除。至於扣除之方式，因該強
    制責任保險金依前揭【強制汽車責任保險法】第十條第二款規定，應認係由被害
    人之繼承人即被上訴人全體一起受領，因此本件雖以被上訴人【甲○○】名義
    具領，但參照【民法】第二百七十一條關於可分債權債務之規定，理論上原應以
    由被上訴人全體均分原則｛即各分得三五一、三五三‧七五元（1,405,415÷4＝
    351,353.75）｝為扣除金額。然如依上開均分原則分配，將造成被上訴人【乙
    ○○】、【丙○○】、【丁○○】受分配之金額已超過渠等所得請求上訴人
    賠償之金額，而被上訴人【甲○○】仍得向上訴人請求賠償之不合理結果。經
    細酌【強制汽車責任保險法】第三十條：「保險人依本法規定給付之保險金，視
    為加害人或被保險人損害賠償金額之一部分；加害人或被保險人受賠償請求時，
    得扣除之。」之規定，旨在使加害人或被保險人得以強制汽車責任保險理賠金視
    為其損害賠償金額之一部分而主張扣除，以簡化求償程序，加速對被害人之理賠
    ，就此意涵而論，被害人之繼承人受領強制汽車責任保險理賠金後如何分配，應
    屬其內部之問題，不論各人實際分配之額數，加害人或被保險人均得在其受領之
    強制汽車責任保險理賠總額內主張扣除，始符該條規範之意旨，否則，如謂加害
    人或被保險人僅能在被害人之繼承人實際受分配之額數內主張扣除，則若被害人
    之繼承人實際受分配之額數少於加害人或被保險人所得主張扣除之額數時，將不
    得在同一訴訟中對其他受分配較多額數之繼承人主張扣除，而須另循其他法律途
    逕主張，顯失上開法條規定加害人或被保險人得以強制汽車責任保險理賠金視為
    其損害賠償金額之一部分而主張扣除之本旨。因此，被上訴人等四人所受領之前
    開強制汽車責任保險理賠金額一百四十萬五千四百十五元，如以由被上訴人等全
    體均分原則計算，上訴人固得向被上訴人等主張各扣除三五一、三五三‧七五元
    ，然因被上訴人【乙○○】、【丙○○】、【丁○○】所得請求上訴人賠
    償之金額各為一八０、０００元，尚不足由上訴人主張扣除之額，則被上訴人
    【乙○○】、【丙○○】、【丁○○】等三人不足由上訴人主張扣除之金額
    ，上訴人自得向被上訴人【甲○○】主張扣除，始符合【強制汽車責任保險法
    】第三十條規定之意旨，並不悖於社會實情。又因原判決所認上訴人應賠償之金
    額合計僅為九六一、二六三元，遠低於被上訴人等已具領之強制汽車責任保險金
    額一、四０五、四一五元，則經上訴人援引前開規定主張扣除後，被上訴人等已
    無可再為請求上訴人應賠償之金額存在。
七、綜上所述，上訴人因本件過失行為導致被害人【吳劉杏】死亡，而依〈侵權行為
    損害賠償之法律關係〉所得請求之損害賠償金額，被上訴人【甲○○】部分原
    為四二一、二六三元，被上訴人【乙○○】、【丙○○】、【丁○○】部
    分原各為一八０、０００元，合計為九六一、二六三元；然被上訴人等已受領強
    制汽車責任保險金一、四０五、四一五元，依法應視為加害人（即上訴人）損害
    賠償之一部分，經扣除該受領之強制汽車責任保險金額後，被上訴人等對上訴人
    ，均已無可得請求損害賠償之金額。原審未及調查審認被上訴人等已受領前開強
    制汽車責任保險金額之事實，遽命上訴人應給付被上訴人【甲○○】四二一、
    二六三元，應給付被上訴人【乙○○】、【丙○○】、【丁○○】各一八
    ０、０００元，及其法定遲延利息，並依職權為假執行之宣告，容有未洽。上訴
    意旨就此部分指摘原判決為不當，而聲明廢棄，為有理由，自應將原審關於此部
    分不利於上訴人之判決廢棄，並駁回被上訴人等在原審之請求（含假執行之聲請
    ）。
八、按共同訴訟人，按其人數「平均」分擔訴訟費用，為【民事訴訟法】第八十五條
    第一項前段所明定，而同法條第二項就共同訴訟人因連帶或不可分之債敗訴者，
    應「連帶」負擔訴訟費用之情形，實務上於判決主文既要求應明確記載各共同訴
    訟人負擔訴訟費用之關係（即連帶負擔），則於共同訴訟人應「平均」分擔訴訟
    費用之情形，若未於判決主文明確記載，猶須查閱【民事訴訟法】第八十五條第
    一項前段之規定內容，始能知悉各共同訴訟人應如何負擔訴訟費用，自無從使當
    事人單憑主文之宣示即知負擔訴訟費用之情形，自非明確之記載方式，亦與法條
    所定應「平均」分擔訴訟費用之要求不合，是以〈司法院〉9.2.廳民四字第
    一四０六五號函載：命共同訴訟人平均負擔訴訟費用時，主文未載「共同」或「
    平均」字樣，均不生混淆之情形等語，就共同訴訟人應「平均」分擔訴訟費用之
    情形，顯與【民事訴訟法】第八十五條第一項前段所規定之意旨不合，是以共同
    訴訟人應依【民事訴訟法】第八十五條第一項前段負擔訴訟費用之情形，主文仍
    應宣示「平均」分擔，始符該條項規定之意旨，並與同法條第二項規定之情形明
    確區分，因此，為使一般當事人無庸查閱法條規定內容即知分擔訴訟費用之情形
    ，爰不採〈司法院〉前開函旨見解，而宣示本件關於應由被上訴人【乙○○】
    、【丙○○】、【丁○○】負擔之訴訟費用部分，由該三人「平均」負擔。
九、又【民事訴訟法】第四百六十六條第一項所定得上訴第三審之利益額數，業經司
    法院於九十一年一月二十九日以（九一）院台廳民一字第０三０七五號函提高為
    一百五十萬元，並定於九十一年二月八日起實施。查本件上訴人就原審命其給付
    部分而聲明不服之金額僅為九六一、二六三元，未逾一百五十萬元，則本判決經
    本院宣示後即告確定（民事訴訟法第四百六十三條準用第三百九十八條第二項前
    段參照），兩造對本判決即均不得提起第三審上訴。至兩造其餘攻擊或防禦方法
    及舉證，均不影響本院所為前開論斷，自無再為一一審論之必要；均附此敘明。
十、據上論結，本件上訴為有理由，依民事訴訟法第四百六十三條、第三百八十五條
    第一項前段、第四百五十條、第七十八條、第八十五條第一項，判決如主文。
中　　　華　　　民　　　國　　九十三　　年　　　十一　　月　　　二　　　日
                          民　事　第　五　庭
~B1審判長法官　張　世　展
~B2　　　法官　吳　上　康
~B3　　　法官　蘇　清　恭
右為正本係照原本作成。
本判決不得上訴。
中　　　華　　　民　　　國　　九十三　　年　　　十一　　月　　　二　　　日
~B法院書記官　李  劍　龍
